臺灣苗栗地方法院民事簡易判決
110年度苗簡字第113號
原      告  趙寶玲即豐禾不動產企業社

訴訟代理人  林見軍律師
被      告  吳運賜  

上列當事人間請求給付居間報酬事件，本院於民國110年11月17
日言詞辯論終結，判決如下：
　　主  文
原告之訴及假執行之聲請均駁回。
訴訟費用由原告負擔。
    事實及理由
一、原告主張：兩造於民國106年10月31日簽立不動產專任委託
    契約書（下稱系爭委託契約），由被告委託原告媒介出售訴
    外人吳昱頡所有坐落苗栗縣○○鎮○○段0000地號土地（下稱系
    爭土地）之應有部分2/3；簽約時經兩造協議之結果，約定
    服務報酬係以「買賣總價」扣除「賣方應實拿每坪14萬元計
    算之土地總價」、「賣方應負擔之土地增值稅」、「土地鑑
    界費用」、「土地分割所需費用」後剩餘之金額計算。嗣經
    原告介紹，地主吳昱頡即與買方花金泉、陳淑珍、黃建森等
    3人（下稱花金泉等3人）於106年11月10日簽立土地買賣契
    約書（下稱系爭買賣契約），約定系爭土地買賣價金為新臺
    幣（下同）1,142萬2,000元；然系爭買賣契約簽訂時，因系
    爭土地之另一共有人吳耀邦已提起本院105年度訴字第330號
    （下稱甲案）分割共有物訴訟，雙方遂特別於系爭買賣契約
    中約定，需待契約第1條第2項各款約定之停止條件完成始生
    效力；嗣甲案於108年1月8日判決確定，吳昱頡分得之土地
    位置與系爭買賣契約第1條第2項第1款所指之「附圖方案A綠
    色區塊」相符，是系爭買賣契約自應繼續履行。但吳昱頡竟
    拒絕履行系爭買賣契約，經花金泉等3人向吳昱頡提起履行
    契約等訴訟，最終經本院以108年度重訴字第53號（下稱乙
    案一審）判決「被告應於原告給付1,142萬2,000元之同時，
    將坐落苗栗縣○○鎮○○段0000000000000地號土地之所有權（
    權利範圍全部），按附表所示之比例移轉登記予原告花義翔
    、黃建森」，並經臺灣高等法院臺中分院以109年度重上字
    第40號（下稱乙案二審）判決駁回上訴而確定。是系爭買賣
    契約既已確定生效，原告自得依約請求被告給付服務報酬26
    4,888元【計算式：買賣總價11,422,000元－賣方應實拿每坪
    14萬元計算之土地總價10,841,600元－賣方應負擔之土地增
    值稅292,512元－土地鑑界費用12,400元－土地分割所需費用1
    0,600元＝264,888元】。為此，爰依民法第568條第1項之規
    定，提起本件訴訟等語。並聲明：（一）被告應給付原告26
    4,888元，及自起訴狀繕本送達翌日起至清償日止，按週年
    利率百分之5計算之利息。（二）願供擔保，請准宣告假執
    行。
二、被告則以：依據兩造簽立之系爭委託契約第17條約定，土地
    鑑界費用、土地增值稅、服務費均應由買方給付；且依據系
    爭委託契約第5條約定，服務費之計算方式經兩造合意刪除
    ，被告自無庸負擔服務報酬。又原告根本未依系爭委託契約
    內容執行，被告實際只拿到每坪13.1萬元，更負擔如附表編
    號6所示之土地增值稅，與系爭委託契約第17條約定不符；
    且自簽立系爭委託契約迄今，被告因處理系爭土地的問題，
    已額外支付如附表所示合計1,276,219元金額，而地主吳昱
    頡應拿金額為10,841,600元【計算式：14萬元×77.44坪＝10,
    841,600元】，但實際上地主吳昱頡僅取得10,145,781元，
    尚不足695,819元，自無可能再給付原告服務報酬；是原告
    請求顯無理由等語，資為抗辯。並聲明：原告之訴駁回。
三、原告主張兩造於106年10月31日簽立系爭委託契約，由被告
    委託原告媒介出售系爭土地之應有部分2/3，嗣經原告介紹
    ，地主吳昱頡即與花金泉等3人於106年11月10日簽立系爭買
    賣契約，約定系爭土地買賣價金為1,142萬2,000元；然系爭
    買賣契約簽訂時，因系爭土地之另一共有人吳耀邦已提起甲
    案分割共有物訴訟，嗣甲案於108年1月8日判決確定，吳昱
    頡分得之土地位置與系爭買賣契約第1條第2項第1款所指之
    「附圖方案A綠色區塊」相符，因吳昱頡仍拒絕履行，又經
    花金泉等3人向吳昱頡提起履行契約等訴訟，最終經乙案二
    審判決吳昱頡駁回上訴而確定等節，業經原告提出系爭委託
    契約、系爭買賣契約在卷可考（見本院卷第23-31頁），並
    經本院調閱甲案全卷核對無訛，且為被告所未爭執，堪信為
    真實。
四、原告另主張被告應給付服務報酬等節，則為被告所否認，並
    以前詞置辯，是本件應審酌之爭點厥為：（一）縱原告主張
    兩造曾約定服務報酬係以「買賣總價」扣除「賣方應實拿每
    坪14萬元計算之土地總價」、「賣方應負擔之土地增值稅」
    、「土地鑑界費用」、「土地分割所需費用」後剩餘之金額
    屬實，原告得否依照該約定向被告請求給付前開金額？（二
    ）原告依照民法第568條第1項之規定請求被告給付服務報酬
    ，是否有理由？分述如下：
（一）縱原告主張兩造曾約定服務報酬係以「買賣總價」扣除「
      賣方應實拿每坪14萬元計算之土地總價」、「賣方應負擔
      之土地增值稅」、「土地鑑界費用」、「土地分割所需費
      用」後剩餘之金額屬實，原告得否依照該約定向被告請求
      給付前開金額？
　　1.按經紀人員指經紀人或經紀營業員。經紀人之職務為執行
      仲介或代銷業務，經紀營業員之職務為協助經紀人執行仲
      介或代銷業務；經紀業或經紀人員不得收取差價或其他報
      酬，其經營仲介業務者，並應依實際成交價金或租金按中
      央主管機關規定之報酬標準計收，不動產經紀業管理條例
      第4條第7款、第19條第1項、第2項分別定有明文。上開不
      動產經紀業管理條例，為民法之特別法，是有關不動產仲
      介之收費標準，應以該條例為準，不得收取差價及其他費
      用。
　　2.原告主張兩造於簽訂系爭委託契約時，曾經兩造協議之結
      果，約定服務報酬係以「買賣總價」扣除「賣方應實拿每
      坪14萬元計算之土地總價」、「賣方應負擔之土地增值稅
      」、「土地鑑界費用」、「土地分割所需費用」後剩餘之
      金額計算云云。然原告就此約定，已不能舉出具體書面及
      文字約定，僅能以推論之方式主張，已有可疑之處。姑且
      不論原告能否就此部分約定舉證以實其詞。然縱使原告主
      張兩造曾約定屬實，原告既主張其為仲介出售系爭土地，
      揆諸前開說明，自屬前開經紀人之職務，而應受不動產經
      紀業管理條例第19條之規範。又前開約定係以系爭土地之
      買賣總價，扣除「賣方應實拿每坪14萬元計算之土地總價
      」，而「賣方應實拿每坪14萬元計算之土地總價」，係指
      被告委託原告出售系爭土地之價格，則原告請求此兩者間
      之差額，已屬於向被告請求差價，揆諸前揭說明，前開約
      定顯已違反不動產經紀業管理條例第19條第1項之規定。
      是縱使兩造確有前開約定，原告亦不得對被告請求前開約
      定之服務報酬，原告此部分主張，難認有據。
（二）原告依照民法第民法第568條第1項之規定請求被告給付服
      務報酬，是否有理由？　　
　　1.按稱居間者，謂當事人約定，一方為他方報告訂約之機會
      或為訂約之媒介，他方給付報酬之契約；如依情形，非受
      報酬即不為報告訂約機會或媒介者，視為允與報酬。未定
      報酬額者，按照價目表所定給付之。無價目表者，按照習
      慣給付；居間人，以契約因其報告或媒介而成立者為限，
      得請求報酬，民法第565條、第566條、第568條第1項分別
      定有明文。次按解釋契約，應探求當事人立約時之真意，
      並須以當時之事實及其他一切證據資料為判斷標準，不得
      拘泥於所用之文字，致失真意。所謂探求當事人之真意，
      乃在兩造就意思表示真意有爭執時，應從該意思表示所植
      基之原因事實、經濟目的、社會通念、交易習慣、一般客
      觀情事及當事人所欲使該意思表示發生之法律效果而為探
      求，並將誠信原則涵攝在內，藉以檢視解釋結果是否符合
      公平原則（最高法院105 年度台上字第595 號判決意旨參
      照）。惟解釋契約，固須探求當事人立約時之真意，不能
      拘泥於契約之文字，但契約文字業已表示當事人真意，無
      須別事探求者，即不得反捨契約文字而更為曲解（最高法
      院17年上字第1118號判例、105 年度台上字第2070號判決
      意旨可資參照）。
　　2.原告主張與被告間成立居間契約，自應以雙方已有約定由
      原告報告訂約之機會或為訂約之媒介，被告於買賣契約成
      立後應允給付報酬，或依情形非受報酬即不為報告訂約機
      會或媒介者而視為允與報酬為要件。然參系爭委託契約，
      第17條特約事項已明白約定：服務費由買方支付等節（見
      本院卷第75頁）。由此可知系爭委託契約已經有明確的契
      約文字規定，而原告又係專業之不動產企業社，專門處理
      訂立委託契約之工作，其既在系爭委託契約之特約事項，
      特別約定系爭委託契約之服務費用由系爭土地買方負擔，
      而被告係系爭土地之「賣方」，顯然係精確約定被告無需
      負擔系爭委託契約之服務費用。且觀據系爭委託契約第5
      條第1項約定，服務報酬欄位原記載受託人得向委託人收
      取實際成交額4％之服務報酬，其上已有打叉之記號等節（
      見本院卷第75頁），堪認兩造刻意更改制式之不動產專任
      委託契約樣式，而刪除服務報酬欄位，則自文義上解釋，
      兩造已約定被告無庸如一般不動產交易仲介時，負擔服務
      報酬。綜合系爭委託契約第17條及第5條遭刪除之情形，
      堪認系爭委託契約之文義已明白顯示，被告無需負擔任何
      服務報酬。揆諸前開最高法院見解，系爭委託契約文字業
      已表示兩造間之當事人真意，即不得反捨契約文字而更為
      曲解，因認兩造間並無約定報酬。原告雖主張兩造間有約
      定報酬，然前開約定已如前述，違反不動產經紀業管理條
      例第19條第1項。如原告刻意迴避前開條例，而不敢在系
      爭委託契約之文義記載相關約定，其自應承受後續難以舉
      證兩造間確有約定之風險，而應以系爭委託契約之文義為
      主。是本件實難逕認有原告非受報酬即不為被告就系爭土
      地報告訂約機會或媒介簽約之情事，揆諸前揭說明，已與
      居間契約不要件不符，原告自不得依照民法第568條第1項
      向被告請求給付居間之服務報酬。
五、從而，原告主張張兩造曾約定服務報酬係以「買賣總價」扣
    除「賣方應實拿每坪14萬元計算之土地總價」、「賣方應負
    擔之土地增值稅」、「土地鑑界費用」、「土地分割所需費
    用」後剩餘之金額屬實，原告仍不得依照該約定向被告請求
    給付前開金額，且亦無從依照民法第568向被告請求給付居
    間之服務報酬。是原告主張被告應給付原告264,888元，及
    自起訴狀繕本送達翌日起至清償日止，按週年利率百分之5
    計算之利息，屬無理由。應予駁回。又原告之訴既經駁回，
    其假執行之聲請，亦失所附麗，應併予駁回之。
六、本件事證已經明確，兩造其餘攻擊防禦方法及未經援用之證
    據，經斟酌後，認均不影響本判決結果，爰不再逐一論駁，
    併此敘明。
七、訴訟費用負擔之依據：民事訴訟法第78條。 　　
中　　華　　民　　國　 110　　年　　11  　月　　30　　日
                  苗栗簡易庭  法　官　何星磊
以上正本係照原本作成。
如對本判決上訴，須於判決送達後20日內向本院提出上訴狀。
如委任律師提起上訴者，應一併繳納上訴審裁判費。
                              書記官　李宜娟
中　　華　　民　　國　　110 　年　　12　　月　　1 　　日
附表：
編號 日期 (民國) 項目 金額 (新臺幣) 1 108年2月11日 給訴外人吳耀邦法院判決補償金額 400,186元 2 109年8月7日 假處分裁定費用 1,000元 3 109年8月7日 假處分強制執行費 91,376元 4 109年8月7日 地政事務所履勘費用 400元 5 109年8月7日 第一審裁判費 112,584元 6 109年8月7日 土地增值稅 292,512元 7 109年8月7日 判決分割案件負擔費用 10,600元 8 109年8月7日 土地鑑界費用 12,400元 9 107年8月6日 理德鑑價費用 40,000元 10 108年8月28日 廣地鑑價費用 51,000元 11 109年1月16日 第二審裁判費 124,161元 12 108年6月12日 第一審律師費 71,000元 13 109年1月14日 第二審律師費 61,000元 14 110年3月2日 雜費：車票、郵票費及影印費 8,000元                            合計   1,276,219元